臺灣桃園地方法院刑事判決　　　　　　　　　　　　九十二年度交易字第一七七號
　　聲　請　人　臺灣桃園地方法院檢察署檢察官
　　被　　　告　丙○○
右列被告因過失傷害案件，經檢察官提起公訴（九十二年度偵字第六六０號），本院
判決如左：
    主  文
丙○○無罪。
    理  由
一、公訴意旨略以：被告丙○○於民國九十一年十二月四日上午，駕駛車牌號碼Ｚ八
    —七六五二號自用小貨車，沿桃園縣大溪鎮○○路○段往員樹林方向行駛，於同
    日上午七時四十分許，途經員林路一段二一一巷口前左轉時，本應注意車輛行駛
    時之車前狀況，隨時採取必要之安全措施，及汽車行駛至交岔路口，轉彎車應讓
    直行車先行，而依當時情形，又無不能注意之情事，竟疏於注意，於左轉入該巷
    內時，適有告訴人乙○○騎乘車牌號碼ＭＯＧ—五一九號重型機車，由對向車道
    駛至，亦未注意車前狀況，即貿然通過該巷口，因而發生碰撞，致告訴人乙○○
    受有左小腿脛骨及腓骨遠端粉碎性骨折之傷害，因認被告丙○○涉犯刑法第二百
    八十四條第一項前段之過失傷害罪嫌云云。
二、按犯罪事實應依證據認定之，無證據不得推定其犯罪事實；不能證明被告犯罪者
    ，應諭知無罪之判決，刑事訴訟法第一百五十四條第二項、第三百零一條第一項
    分別定有明文。又認定不利於被告之事實須依積極證據，茍積極證據不足為不利
    於被告事實之認定時，即應為有利於被告之認定，更不必有何有利之證據；再告
    訴人之告訴，係以使被告受刑事追訴為目的，其指訴是否與事實相符，仍應調查
    其他證據以資審認，必其所述被害情形無瑕疵可擊，且就其他方面調查與事實相
    符，始足據為有罪判決之基礎，最高法院三十年上字第八一六號、五十二年度臺
    上字第一三００號判例可資參照。次按，刑法上處罰過失犯，須行為人對犯罪之
    發生，有注意之義務，且依當時情形能注意，竟疏於注意，而使結果發生，始能
    加以處罰，若依當時情形，結果之發生，乃事出突然，非其所能注意防範，即無
    過失之可言，縱有結果之發生，亦不能令負刑責（最高法院八十年度臺上字第四
    ０五六號判決意旨參照）。
三、本件公訴意旨認被告丙○○涉犯上開過失傷害罪嫌，無非以告訴人乙○○之指述
    ，及卷附之道路交通事故調查報告表、現場照片、國軍桃園總醫院附設民眾診療
    服務處診斷證明書等證據認定被告有過失，並說明告訴人雖亦與有過失，惟仍不
    能解免被告過失罪責等資為論據。然訊據被告固坦承於前揭時、地與告訴人騎乘
    之機車發生碰撞，但堅決否認對此車禍事故有何過失，並辯稱：伊左轉彎前，看
    到告訴人所騎乘機車距離還很遠，而且對向車道上車輛均暫停示意讓伊先行左轉
    ，等路口車輛淨空後才打方向燈以五至十公里的緩速度左轉，待車輛完成左轉進
    入巷口後，才遭告訴人騎乘機車自伊右後側撞擊，伊並無過失等語。經查：
    (一)被告丙○○於九十一年十二月四日上午，駕駛車牌號碼Ｚ八—七六五二號自用
      小貨車搭載甲○○，沿桃園縣大溪鎮○○路○段往員樹林方向行駛（東往西）
      ，於同日上午七時四十分許，欲自員林路一段雙黃線缺口處左轉進入二一一巷
      時，適告訴人乙○○騎乘車牌號碼ＭＯＧ—五一九號重型機車，沿員林路一段
      往大溪方向（由西往東）行駛，兩車於員林路一段二一一巷口（即一九九號旁
      路口）發生碰撞，且該巷口屬三岔路口，並無號誌之事實，業據被告與告訴人
      均自承不諱，復有道路交通事故調查報告表、現場照片八張附卷可稽，是本件
      肇事地點屬無號誌交岔路口，被告為左轉之轉彎車，告訴人係直行車，應可認
      定。
    (二)按汽車（依據道路交通安全規則第二條第一項第一款，包含機車）行駛至交岔
      路口，轉彎車應讓直行車先行，道路交通安全規則第一百零二條第一項第六款
      固有明文，惟同條項第六款後段亦載明：但直行車尚未進入交岔路路口，而轉
      彎車已達中心處開始轉彎，直行車應讓轉彎車先行。蓋該條交通安全規則所由
      訂立本旨，乃繫於交通路權優先之概念，並非在任何情況之交通動線，轉彎車
      之路權永遠須退縮至直行車之後，仍應視道路實際之號誌狀況及動線之劃分以
      定之。本件依卷附道路交通事故調查報告表所繪現場圖及車禍現場照片所示，
      肇事地點在交岔路口附近，無號誌，而被告車輛與告訴人機車撞擊後，被告車
      輛係沿原行車方向繼續向前滑行一小段距離後，即停止於桃園縣大溪鎮○○路
      二一一巷路面中央處，其間地面並無煞車痕跡，車身完全進入二一一巷內，車
      尾距離員林路一段路面邊線總計二‧三公尺，告訴人機車則車身向右傾斜，車
      頭朝員林路二一一巷巷道內，已與被告車輛平行方向，倒臥於被告車輛右後方
      、近路面邊線地上，而證人即到場處理員警莊振和亦證稱：到車禍現場時汽機
      車均未移動，撞擊點在貨車右後輪前方一點點處等語（見本院九十二年四月二
      十三日訊問筆錄），顯見兩車撞擊地點應係在告訴人當時所行駛員林路一段外
      側車道路面邊線處而接近巷道入口處，被告、告訴人對此亦均不否認；再佐以
      二車碰撞受損位置－告訴人騎乘重型機車車頭嚴重毀損，其車前護板全部脫落
      ，被告車輛僅於車斗右後方（即右後車輪前方一點點處）有輕微擦痕，另告訴
      人因之有左小腿脛骨及腓骨遠端粉碎性骨折之傷害，參以目擊證人甲○○證稱
      ：當天在路口等候左轉，約二、三分鐘候對向車道車子讓渠等先行左轉，等到
      路口淨空沒車後才以五公里以下時速左轉，之前均未看到告訴人機車等語（見
      本院九十二年十一月十九日審理筆錄），告訴人自承：其車速約四十至五十公
      里，前方均無車輛，至發現被告車輛左轉時，只距離三、四公尺，已來不及煞
      車等情（見本院九十二年十一月十九日審理筆錄），被告供陳：伊車速為五至
      十公里，在轉彎前看到告訴人機車離巷口還有三、四十公尺且其他車輛均暫停
      讓其優先左轉等情（見本院九十三年六月二十三日審理筆錄），以上綜合研判
      ，足認被告車輛進入交岔路口中心處開始左轉之時點，應較被害人機車駛入交
      岔路口之時點為先，碰撞處方可能係告訴人機車車頭撞擊被告車輛右後側車身
      （即右後輪胎前一點點處），因之被告車雖為轉彎車，告訴人為直行車，惟被
      告車既於告訴人之機車抵達前開交岔路口前早已開始左轉，且在車頭已駛入巷
      口，即將完成左轉彎之際，始遭告訴人所騎乘之機車自其右側中後段車身（在
      右後輪前方一點點處）垂直撞擊，依前開道路交通安全規則第一百零六條第一
      項第六款但書規定，此時路權應歸屬被告，被告已完成轉彎之動作而成為直行
      車，自無轉彎車未讓直行車先行之問題，公訴人認被告斯時有轉彎車未禮讓直
      行車先行之過失，尚不足採。
    (三)公訴人雖指訴被告就本件具有疏未注意車前狀況之過失。惟按參與交通之人，
      可信賴期待其他參與道路交通之對方亦能遵守道路交通安全規則，同時為必要
      之注意，謹慎採取適當之行動，而對於不可知之對方違規行為並無預防之義務
      ，此即所謂之「信賴原則」，設若其他參與道路交通者，因未能遵守道路交通
      安全規則以致發生事故，自不應令遵守交通安全規則之行為人負刑事責任。本
      件依被告及證人甲○○先前所述，被告車左轉時，距離告訴人機車之位置尚有
      三十至四十公尺，且其他與告訴人同向車道上之車輛亦均暫停禮讓被告車輛左
      轉彎，此時被告已取得優先通行路權，其注意左右來車後以緩速進行左轉，並
      無任何駕駛疏失或違反道路交通安全規則之行為，況被告於被害人之機車抵達
      該交岔路口時，被告車輛幾近抵達巷巷口而即將完成左轉，則被害人之機車應
      係被告車之右後側來車，顯非被告之「車前狀況」，而無注意其右後方來車狀
      況之義務，公訴意旨認其駕駛行為疏未注意車前狀況，尚乏實據，應注意車前
      狀況者反係告訴人，而非被告。因之被告既已盡相當注意義務，當可信賴期待
      其他參與道路交通者亦能遵守道路交通安全規則而正常轉彎行駛，未料告訴人
      未能注意被告車在前方而仍撞擊被告之車輛右側，被告對此不可預知之對方違
      反交通規則之行為，自難課其過失罪責，否則對於遵守交通規則之駕駛人，無
      異課以過大之責任，使一般駕駛人陷於「不確定危險的恐懼中」，實非符法律
      公平正義之本質！至本院依職權送請臺灣省桃園縣區車輛行車事故鑑定委員會
      就本件車禍肇事原因進行鑑定，鑑定結果認被告左轉時未讓直行車先行為肇事
      主因，乙○○無照駕駛重型機車行近無號誌交岔路口未減速慢行為肇事次因云
      云。按鑑定報告祇為形成法院心證之資料，對於法院之審判並無拘束力，故待
      證事項雖經鑑定，法院仍應本於職權予以調查，以期發見事實之真相，不得僅
      以鑑定報告作為判決之唯一依據（五十七年度台上字第三三九九號判例），鑑
      定人之鑑定，雖足為證據資料之一種，但鑑定報告顯有疑義時，審理事實之法
      院，仍應調查其他必要之證據，以資認定，不得專憑不實不盡之鑑定報告，作
      為判決之唯一證據（四十年度台上字第七一號判例）。詳閱前開鑑定意見書所
      載，依據之事實基礎係以被告及告訴人警訊陳述、警圖、道路交通事故調查報
      告表及照片為佐證資料，逕謂被告丙○○為左轉車，告訴人乙○○為直行車，
      惟依據被告警訊筆錄記載：「已完成轉彎，對方才撞倒我貨車的右後方」等語
      ，告訴人警訊筆錄亦記載：「我發現前方有車時，我有煞車但是已經來不及」
      等語，已足令人有合理懷疑被告已完成轉彎動作而成為直行車，另依道路交通
      事故調查報告表及所附現場圖顯示，被告車輛為直行狀態，更足證明被告係在
      屬直行車之狀態下，遭告訴人自右後方撞擊，因之，即令僅依據鑑定機關所指
      之佐證資料判斷，亦不應得出「被告屬左轉車、告訴人屬直行車」之路權歸屬
      認定，再依據本案兩車碰撞地點、位置及車損狀況，更足證明被告車輛行至上
      開交岔路口時，告訴人之車輛尚未進入交岔路口，且係在被告車輛已完成左轉
      彎之際，始遭告訴人機車撞擊被告貨車右後方，而鑑定機關對於碰撞點及碰撞
      地點竟均不審酌，加上前述認定事實、路權判斷錯誤等違誤，本件鑑定結果顯
      有重大瑕疵。況且本件告訴人雖係直行車，然被告車輛既以先進入該交岔路口
      ，應取得先行之路權，其他通過車輛行進自應禮讓被告優先通行，方符路權判
      別概念及相關交通規則法令，前開鑑定意見容有疑義，自不足為被告不利事證
      。
    (四)另按汽車（依據道路交通安全規則第二條第一項第一款，包含機車）駛至無號
      誌之交岔路口，應減速慢行，作隨時停車之準備，且應注意車前狀況，隨時採
      取必要之安全措施，道路交通安全規則第九十三條第一項第三款及第九十四條
      第三項定有明文。本件依告訴人所自承：其沒有重型機車駕駛執照，當時並沒
      有注意到被告車輛，也沒有減速，當其發現被告車輛時只距離三、四公尺，已
      來不及煞車等情（見本院九十二年六月二十四日訊問筆錄，九十二年十一月十
      九日、九十三年六月二十三日審理筆錄），顯見告訴人於行經該無號誌交岔路
      口之際，確實未減速慢行，隨時準備停車，而仍以三十至四十公里之車速前行
      ，復漫不經心，致使其未能及時注意前方車輛動態，而撞擊業已完成左轉彎之
      被告車輛，其駕駛行為顯有重大疏失；又雖駕駛執照僅為政府基於交通安全之
      維護所為之行政管理事項，單純未執有駕駛執照並非必然會發生車禍肇事之結
      果，依告訴人所陳：其平常鮮少騎乘機車，所以未去考領機車駕駛執照，只有
      自小客車駕駛執照等語（見同上筆錄），衡以駕駛自用小客車與騎乘機車之駕
      駛技術、對道路行進停止等相關法規與車輛之性能均不相同，足堪認定告訴人
      因較常駕駛自小客車而很少騎乘機車，不諳機車性能、駕駛技術而低於領有適
      當機車駕駛執照之人所具備之駕駛水準，再加上其疏未注意車前狀況（業如前
      述），肇致本件車禍事故發生，且事發當時天氣晴、日間自然光、視距良好、
      路面乾燥、無缺陷及障礙物等一切客觀情狀（見卷附道路交通事故調查報告表
      ），告訴人並無不能注意之情事，卻疏未注意其本身駕駛機車技術不純熟，猶
      騎乘機車上路，漫不經心，行經交岔路口未減速慢行，且未注意車前狀況，應
      對此次車禍負全部責任。
    (五)至於告訴人所提之傷勢診斷證明書，則僅能證明其因本件車禍而發生傷害，尚
      不能憑以認定被告應負過失責任之證據。從而，本件車禍事故導因於告訴人未
      領有適當駕駛執照，卻駕駛重型機車行經無號誌交岔路口，未減速慢行注意來
      往車輛情況，且疏未注意車前狀況，而未發現被告車輛已先行進入路口中心線
      已享有優先通行路權，以被告當時時速甚慢，且於進入路口時已減速並注意左
      右來車之情形下，業已遵守相關交通法令規定，並盡相當之注意義務以防止危
      險發生，應可信賴他人亦能遵守交通規則並盡同等注意義務，被告對本件車禍
      事故之發生自無任何過失責任可言。
四、綜上所述，本件被告駕駛汽車已盡其注意義務，且其左轉彎駕駛判斷亦符合社會
    常情，而對於車禍之發生，無法預見其發生，對本件車禍事故之發生應無過失責
    任，告訴人騎乘機車未依道路交通安全規則禮讓已完成左轉彎之自小貨車，且行
    經無號誌交岔路口未減速慢行，亦未注意車前狀況，為此次車禍事故發生主因。
    此外，復查無其他積極之證據，足證被告對本件車禍確有過失之犯行，本件既不
    能證明被告犯罪，自應為被告丙○○無罪之諭知。
據上論斷，應依刑事訴訟法第三百零一條第一項，判決如主文。
本案經檢察官張尹敏到庭執行職務
中      華      民      國    九十三    年      七      月      七      日
                              臺灣桃園地方法院交通法庭
                                      審判長法  官 林孟宜
                                            法  官 錢建榮
                                            法  官 何俏美
右正本證明與原本無異。
如不服本判決，應於判決送達後十日內向本院提出上訴狀( 應附繕本 )，上訴於
臺灣高等法院。
                                            書記官 王泰元
中      華      民      國    九十三    年      七      月      七      日
